【裁判字號】    95,聲判,59
【裁判日期】    950831
【裁判案由】    聲請交付審判
【裁判全文】
臺灣臺北地方法院刑事裁定              95年度聲判字第59號
聲  請  人
即告 訴 人  乙○○
代  理  人  黃訓章律師
被      告  甲○○
            丙○○
上列聲請人即告訴人因被告等詐欺案件，不服臺灣高等法院檢察
署中華民國九十五年三月二十二日九十五年度上聲議字第一二五
五號駁回聲請再議之處分（原不起訴處分案號：臺灣臺北地方法
院檢察署九十四年度偵字第一九五三三號），聲請交付審判，本
院裁定如下：
      主  文
聲請駁回。
      理  由
一、按告訴人不服上級法院檢察署檢察長或檢察總長認再議為無
    理由而駁回之處分者，得於接受處分書後十日內委任律師提
    出理由狀，向該管第一審法院聲請交付審判；法院認交付審
    判之聲請不合法或無理由者，應駁回之，刑事訴訟法第二百
    五十八條之一、第二百五十八條之三第二項前段，分別定有
    明文。次按民國九十一年一月十七日三讀通過，同年二月八
    日公布之刑事訴訟法第二百五十八條之一係參考德國刑事訴
    訟法第一百七十二條第二項之規定及日本刑事訴訟法第二百
    六十二條准起訴之規定，增訂「聲請法院交付審判制度」，
    告訴人於不服上級檢察署之駁回處分者，得向法院聲請交付
    審判。考其立法目的，無非係為對於檢察官起訴裁量之制衡
    ，除貫徹檢察機關內部檢察一體之原則所含有之內部監督機
    制外，另宜有檢察機關以外之監督機制，由法院保有最終審
    查權而介入審查，提供告訴人多一層救濟途徑（刑事訴訟法
    第二百五十八條之一立法理由參照），以促使檢察官對於不
    起訴處分為最慎重之篩選，審慎運用其不起訴裁量權。從而
    ，本條之適用一方面係強制告訴人先循檢察機關內部之監督
    機制救濟無效果後，始由法院為之；另方面亦促使檢察機關
    內部省視其不起訴處分是否妥當，法院有最終審查權，是交
    付審判之制度雖賦予法院於告訴人交付審判之聲請裁定准否
    前，可依同法第二百五十八條之三第三項規定為「必要之調
    查」，然法院於審查交付審判之聲請有無理由時，應以審酌
    告訴人所指摘不利被告之事證未經檢察機關詳為調查或斟酌
    ，或不起訴處分書所載理由違背經驗法則、論理法則及證據
    法則為限，方符本條係為制衡檢察官起訴裁量權之立法意旨
    ，合先敘明。
二、本件聲請人即告訴人乙○○以被告丙○○、甲○○涉有刑法
    第三百三十九條第一項之詐欺取財罪嫌而提出告訴，案經臺
    灣臺北地方法院檢察署檢察官偵查後，於九十四年十二月三
    十日以九十四年度偵字第一九五三三號不起訴處分，聲請人
    不服，於法定期間內具狀聲請再議，嗣經臺灣高等法院檢察
    署檢察長以其再議無理由，而於九十五年三月二十二日以九
    十五年度上聲議字第一二五五號處分書駁回再議之聲請。聲
    請人於九十五年四月六日收受處分書後，旋於九十五年四月
    十七日（聲請人收受處分書十日之末日九十五年四月十六日
    為星期日）委由代理人黃訓章律師提出聲請交付審判理由狀
    ，向本院聲請交付審判，經本院審核聲請人之程序要件，符
    合刑事訴訟法第二百五十八條之一第一項之規定，此有刑事
    委任狀及聲請交付審判理由狀各一份附卷可參，復經本院依
    職權調閱臺灣高等法院檢察署九十五年度上聲議字第一二五
    五號卷宗核閱無誤，是本件聲請程序係屬適法。
三、聲請人之聲請交付審判意旨略以：被告丙○○、甲○○為國
    泰世華銀行股份有限公司（下稱國泰世華銀行）業務員，二
    人為求業績，竟基於不法所有之意圖，於九十三年八月二十
    日一同前往聲請人之辦公處所臺北市○○○路二一七號二樓
    ，利用該銀行之「便利隨身貸」廣告單推銷介紹該銀行之信
    用貸款，該廣告單上載明週年利率為百分之四點九九，最高
    可貸新臺幣（下同）二十萬元，然被告丙○○、甲○○竟誇
    稱可放寬貸至一百二十萬元範圍，且無需負擔任何費用，俟
    被告丙○○於同年九月三日，在臺北市國軍英雄館內與聲請
    人對保時，並未特別與聲請人說明貸款契約上所載週年利率
    係百分之九點七八及需收取百分之三點五之信用維持費即三
    萬五千元，而聲請人當時在舞臺上擔任慶祝大會工作人員，
    無暇細閱合約，僅於空檔時，在被告丙○○所指定之簽名處
    簽名，再由被告丙○○自行蓋用聲請人之印章於貸款契約而
    使聲請人與國泰世華銀行訂定系爭貸款契約，國泰世華銀行
    於該日即撥款，除代償聲請人於他銀行之債務外，並扣除先
    前被告未提及之信用維持費三萬五千元，故聲請人無從就利
    率不合之處提出異議，自不得謂聲請人已簽訂系爭貸款契約
    即對契約約定之條件完全知情。是被告丙○○、甲○○確有
    施用詐術，致使聲請人陷於錯誤，而與國泰世華銀行簽訂系
    爭貸款契約，被告丙○○、甲○○因而取得佣金之財產上不
    法利益，並同時使國泰世華銀行多取得利息債權，顯共同觸
    犯刑法第三百三十九條第二項之詐欺得利罪，臺灣高等法院
    檢察署駁回處分書中所認定之事實顯然悖於常理，檢察機關
    不起訴處分書及駁回再議之處分，實難令人信服云云。
四、經查：
（一）按刑法第三百三十九條第一項詐欺取財罪之成立，係以意
      圖為自己或第三人不法之所有，而以詐術使人將本人或第
      三人之物交付為其要件。而所謂以詐術使人交付，必須被
      詐欺人因其詐術而陷於錯誤，若其所用方法，不能認為詐
      術，亦不致使人陷於錯誤，即不構成該罪。又同條第二項
      之詐欺得利罪，亦係以前項之方法得財產上不法之利益為
      其要件，例如取得債權、免除債務之類，最高法院八十三
      年臺非字第六五號判決、二十五年非字第一一九號分別著
      有判例意旨足資參照。
（二）本件聲請人據以指訴被告丙○○、甲○○涉有詐欺犯行之
      事證，無非係認被告丙○○、甲○○以國泰世華銀行之「
      便利隨身貸」廣告單推銷介紹該銀行之信用貸款，並聲稱
      利率約為百分之五，可貸至一百二十萬元，且無需負擔任
      何費用，致使其陷於錯誤而與之訂立利率係百分之九點七
      八及需收取百分之三點五之信用維持費即三萬五千元之貸
      款契約云云。惟查，被告丙○○於檢察事務官調查詢問時
      辯稱：聲請人告訴狀所附之「便利隨身貸」廣告單並非當
      時伊所推介之方案，該「便利隨身貸」之週年利率雖為百
      分之四點九九，然最高僅能貸得二十萬元，伊所推廣者，
      係「新光人壽員工團貸專案」，該團貸專案之週年利率至
      少亦須百分之五點四三，並有三千至六千元之信用維持費
      ；伊不可能告訴聲請人週年利率為百分之五以下，且伊當
      初有告知聲請人需百分之一的信用維持費，後來因聲請人
      個人負債比率較高，不符團辦資格，伊於對保時亦有告知
      聲請人其貸款係專案辦理，因此週年利率為百分之九點七
      八，信用維持費則需百分之三點五，若不願接受，可於撥
      款後將款項退回銀行，伊願補給利差，當時聲請人未有異
      議等語；被告甲○○辯稱：本件主要接洽者係被告丙○○
      ，但伊亦有全程參與，相關事情皆有告知聲請人，且於撥
      款當天有向聲請人說明週年利率如不合意可退款，但聲請
      人說沒關係，僅係爭執利率高低，後來公司有對其調降利
      率，但沒退還信用維持費，因為我們並沒錯等語，核與聲
      請人於檢察事務官詢問時所自承：九月三日撥款當天，也
      就是簽約當天，伊在開會時，被告丙○○打電話給伊，跟
      伊說簽名很快，因為信任他們，伊簽名，蓋章是被告丙○
      ○蓋的。因為當時伊在開會，所以沒有注意契約上的利率
      及信用維持費。被告丙○○當時跟伊說，是針對新光人壽
      的業務員，後來又說是因為團辦，就是詐欺。伊一開始就
      說不是伊的條件就不要去辦，被告丙○○說跟上面上訴時
      ，伊就不要辦就好了，當伊發現利率不對時，有打電話給
      被告丙○○，被告丙○○說要去擋，後來又說擋不住了等
      情大致相符。又證人即與聲請人同時參與被告貸款說明之
      同事邱瓊華於前揭檢察事務官詢問時證述：被告丙○○、
      甲○○到公司作貸款說明時，並沒有強調團體一起辦，只
      是說針對壽險的業務人員辦理，手續費五千元，利率不會
      超過百分之五等語，亦與聲請人指訴被告丙○○未告知有
      手續費一節不符，且觀之「便利隨身貸」廣告單所載，其
      內容固有「年息4.99﹪」之字樣，然業已載明「最高可貸
      20萬」及「本行將酌收信用維持費及開辦費並保留核貸與
      否之權利」等語，參酌聲請人之貸款金額高達一百萬元，
      顯已超過便利隨身貸之額度，足徵被告丙○○、甲○○辯
      稱其等當時並非推介聲請人辦理便利隨身貸一情，應堪採
      信。次查，於國泰世華銀行加以撥款前對保時，被告丙○
      ○出示之本票及貸款契約上已載明利率為百分之九點七八
      及百分之三點五信用維持費，聲請人當場既未表示異議而
      簽名，並授權被告丙○○蓋印，自難認被告丙○○、甲○
      ○有施用何詐術，致使聲請人陷於錯誤而簽訂契約之行為
      ，是聲請人片面指訴被告丙○○、甲○○確有詐欺犯行云
      云，實無可採。
（三）再者，聲請人指訴被告丙○○、甲○○取得之佣金係財產
      上不法利益，且同時亦使國泰世華銀行因而取得利息債權
      云云，惟查，被告丙○○、甲○○取得之佣金係基於其與
      銀行間之僱傭契約約定；國泰世華銀行取得之利息債權則
      係基於聲請人與國泰世華銀行間之消費借貸契約，聲請人
      既已自國泰世華銀行貸得一百萬，且該消費借貸契約之締
      約過程，被告丙○○、甲○○並未對聲請人施以詐術，已
      如前述，則該契約既非施詐術所締結，由該契約而取得之
      利息債權即殊難謂係不法利益。是本件純係聲請人就系爭
      消費借貸契約內容所生之爭執，而聲請人亦自承其因忙於
      公事未詳閱契約內容，則其對於未完全知悉契約條件因而
      導致糾紛，本身自亦有過失，是聲請人尚難據此不可歸責
      於被告丙○○、甲○○之事由，而謂被告丙○○、甲○○
      有施用詐術之犯行，亦不能以國泰世華銀行其後調降聲請
      人之借貸利率，改採其他變通之解決方案，即推定被告丙
      ○○、甲○○自始即有不法所有之意圖，故聲請人指訴被
      告丙○○、甲○○確有以前揭行為而騙取佣金之詐欺犯行
      云云，委不足採。
（四）此外，臺灣臺北地方法院檢察署九十四年度偵字第一九五
      三三號不起訴處分書理由第三項及臺灣高等法院檢察署九
      十五年上聲議字第一二五五號處分書理由第二項均已就此
      部分詳加說明，並於理由中就卷證資料詳為審酌明確，並
      無重要事證漏未審酌之處。
五、綜上所述，聲請人所指被告丙○○、甲○○有詐欺罪等情，
    俱乏積極事證可資證明，原不起訴處分書及駁回再議處分書
    中既已詳為調查說明，認無積極證據足資證明被告丙○○、
    甲○○有何聲請人所指訴之犯行，因認被告丙○○、甲○○
    犯罪嫌疑不足，依刑事訴訟法第二百五十二條第十款之規定
    ，原檢察官及臺灣高等法院檢察署檢察長分別予以不起訴處
    分及駁回再議之聲請，於法並無違誤，本件聲請交付審判意
    旨猶執陳詞，對於原處分加以指摘認定事實悖於常理，非有
    理由，應予駁回。
六、依刑事訴訟法第二百五十八條之三第二項前段，裁定如主文
    。
中    華    民    國   九十五   年   八   月  三十一  日
                   臺灣臺北地方法院刑事第二庭
                       審判長法  官  吳孟良
                             法  官  沈君玲
                             法  官  雷淑雯
上正本證明與原本無異。
本裁定不得抗告。
                             書記官  陳弘文
中    華    民    國   九十五   年   八   月  三十一  日


司法院資訊處製作；財團法人民間司法改革基金會備份。
